【裁判字號】    98,訴,1583
【裁判日期】    990330
【裁判案由】    返還攤位等
【裁判全文】
臺灣板橋地方法院民事判決              98年度訴字第1583號
原      告  丁○○
            丙○○
共      同
訴訟代理人  傅雲欽律師
被      告  甲○○○
訴訟代理人  邱基祥律師
上列當事人間請求除去妨害等事件，經本院於民國99年2月23日
言詞辯論終結，判決如下：
    主      文
被告應給付原告丁○○新台幣伍拾萬肆仟肆佰伍拾元及自民國
98年7月31日起至清償日止，按年息5%計算之利息。
原告其餘之訴及該部分執行之聲請駁回。
訴訟費用由被告負擔1/10，其餘由原告負擔。
本判決於原告丁○○以新台幣拾捌萬元供擔保後，得假執行；但
被告於假執行程序實施前，如以新台幣伍拾萬肆仟肆佰伍拾元
供擔保後，得免為假執行。
    事實及理由
一、原告起訴主張：
（一）按台北縣永和市○○街86號1、2樓房屋原為原告丁○○之
      夫杜益岑於民國63年間以第一次登記方式取得所有權。原
      告丁○○於79年間受讓其應有部分1/2，原告丙○○嗣於
      95年受讓剩餘的1/2應有部分。現該房屋為原告2人共有。
      上開房屋位於永和市○○街市場的核心地帶，該房屋北側
      永和市○○○街84巷，處於三角窗位置，是地點絕佳的店
      面房屋，顧客可由該房屋的正面進入店面，也可由房屋相
      當於騎樓部分的北側進入店面。被告30多年前擬在該勵行
      街84巷口靠近86號一側擺設攤位，因攤位擋住上開房屋相
      當於騎樓部分的北側出入口，妨礙上開房屋店面的營業，
      因而與當時房屋的所有權人杜益岑口頭約定，由被告按月
      支付杜益岑補償金，以換取杜益岑的容忍，並補償其損失
      。此項契約屬無名契約，性質為不定期「容忍設攤及支付
      補償金」契約，有租賃契約的性質，被告所支付的補償金
      可說是準租金，惟兩造間因不諳法律，一向籠統以租約、
      租金稱呼此補償金。原告丁○○於79年取得房屋所有權時
      ，即接替管理關於設攤之事，但被告自95年2月起即停止
      支付補償金，截至98年7月為止，共有42個月的補償金尚
      未支付。依95年1月間，曾參協調調整補償金之當地里長
      乙○○，於97年3月27日在本院96年度易字第3244號刑事
      案件審理證稱：「丁○○要漲到4萬元，我建議說3萬5千
      元。甲○○○當場算3萬5千元給丁○○。他們都說不用簽
      字。從那時開始每月3萬5千元」等語，被告應每月給付原
      告丁○○3萬5000元，被告積欠之補償金，自95年2月起至
      98年7月為止，共42個月合計為147萬元。
（二）被告於95年間購得其攤位所在及原告房屋前方的L型土地
      （台北縣永和市○○段828之1地號）之後，誤認為有排除
      原告通行的權利，而在騎樓與攤位之間架設固定式的木板
      圍障，將騎樓與巷道的通路封死。原告先於95年11月15日
      對被告提起排除侵害等之訴，由本院以96年度訴字第564
      號受理。訴訟進行中，被告自知理虧，將上開圍障拆除。
      但該案終結後，被告又將木板圍障架設起來，木板圍障及
      被告攤位近來的情形有照片（詳如本院卷第136、137頁照
      片所示）為憑。
（三）按原告丁○○與被告間的容忍設攤契約類似租賃契約的性
      質，應類推適用有關租賃的法規。民法第440條第1、2項
      規定，承租人租金支付有遲延者，出租人得定相當期限，
      催告承租人支付租金，如承租人於其期限內不為支付，出
      租人得終止契約。租賃物為房屋者，遲付租金之總額，非
      達二個月之租額，不得依前項之規定，終止契約。其租金
      約定於每期開始時支付者，並應於遲延給付逾2個月時，
      始得終止契約。丁○○曾於98年1月20日以台北師大郵局
      第6號存證信函，催告被告於文到後7日內清償已積欠的36
      期補償金，否則丁○○將依法解除契約，訴請拆除被告攤
      位，並追討被告應付而未付的補償金。惟被告置諸不理，
      並繼續拒絕按期支付至今。丁○○爰以本起訴狀繕本送達
      表示解除契約。
（四）原告2人請求被告拆除攤位部分，其請求權基礎是民法第
      767條第1項的妨害除去請求權。原告丁○○請求解除契約
      前應付而未付的補償金147萬元部分，其請求權基礎是攤
      位契約所生的權義關係及民法第199條第1項規定。原告2
      人請求被告給付解除契約後，自98年8月1日起至前項攤位
      拆除之日止，按每月3萬5千元計算的金額，其請求權基礎
      是民法第184條第1項侵權行為損害賠償請求權等語。
（五）聲明：
      被告應將設於台北縣永和市○○街84巷口靠勵行街86號
        房屋一側如起訴狀附圖所示橘色部分的攤位及圍障拆除
        ，不得再行設攤及圍障。
      被告應給付原告丁○○147萬元及按年利率百分之5計算
        之利息。
      被告應給付原告自98年8月1日起至第1項聲明所示攤位
        及圍障拆除之日止，按每月3萬5000元計算之損害金。
      訴訟費用由被告負擔。
      第1項及第2項聲明原告願供擔保，請准宣告假執行。
二、被告則以：
（一）本件原告前於95年11月10日提起請求被告將土地上所設之
      圍障等拆除之民事訴訟，原告係主張被告在原告之土地前
      方及左側，亦即被告所有之永和市○○段828及828-1地號
      上架上警告之牌子、釘上木板牆及放置紙箱等圍障，而擺
      設攤販販賣水果及涼品，請求被告將之拆除，雙方於96年
      5月9日當庭和解並製作和解筆錄，和解內容為：被告同
      意提供其所有土地如附件照片所示，以從右邊地磚第1行
      起算之第9行至第13行地磚寬度為準，保留該寬度部份為
      通道，供原告及其他人通行，詳如附圖斜線部份。兩造
      各自和平使用各自權利範圍，並保持第一項通道之暢通。
      原告其餘請求拋棄。訴訟費用各自負擔。該案兩造和
      解後，被告依和解筆錄內容保留中間通道供原告及其他人
      通行。
（二）95年間，原告本要向被告收取4萬元租金，被告不同意，
      後經里長乙○○協調建議為3萬5000元，被告尊重里長不
      得已當場算了3萬5000元給原告，但被告當時已有依坊間
      流言地主並非原告而查明地主究為何人，以做進一步處理
      之準備，故被告並無與原告就將來按月亦給付3萬5000 元
      之租金意思，當然與原告間無按月給付3萬5000元之租金
      之合意。
（三）退步言，若認定被告與原告有自95年2月起成立給付補償
      金之不定期契約之合意，按最高法院74年台上字第1122號
      裁判「解除契約之意思表示，為不要式行為，得於訴訟外
      或訴訟上為之，在訴訟中以書狀或言詞表示解除契約之意
      思或為與契約之繼續存在不相容之請求，即已發生效力」
      之意旨，及民法第263條終止權之行使準用解除權之規定
      ，其於95年4月12日、95年8月21日與土地所有人訂立土地
      買賣契約書購買上開828-1地號土地，並向原告表明其本
      即非攤位土地所有人，不得收取租金之情，則兩造間縱有
      成立自95年2月起按月給付3萬5000元租金之不定期契約之
      合意，亦早已因雙方行為而不復存在。且原告前於95年11
      月10日提起96年度訴字第564號訴訟，業於96年5月9日和
      解，和解內容如上所述，依和解內容第2項「兩造各自和
      平使用各自權利範圍」，本件攤位土地既係在被告自己之
      土地上，當然亦屬被告權利範圍，原告再請求租金亦無所
      據。
（四）其在自己之土地上設立攤位，原告怎可禁止，其依兩造先
      前96年度訴字第564號和解內容，已履行於原告門前留下
      道路，並未妨害道路之通行，此由被告目前設攤之土地其
      上購物之人來來往往，並無任何人或任何商家提出任何抗
      議至明，且警局亦認該處可設攤位營業，是原告所訴拆除
      攤位之主張根本無理由。另原告所指木板圍障云云（詳如
      本院卷第136、137頁照片所示），其非架設、占有圍障之
      人，無妨害原告之權利，不負拆除圍障之責。
（五）原告佔用被告或原地主之土地出租收取租金，亦屬獲有不
      當得利，對被告及原地主本應賠償損失或返還不當利得，
      被告在95年5月2日取得中信段000-0000地號土地所有權，
      則其就得向原告請求之不當利得部分，主張與原告本件金
      錢給付請求互為抵銷等語置辯。
（六）答辯聲明：
      原告之訴駁回。
      訴訟費用由原告負擔。
      如受不利判決，願提供擔保，請准免假執行。
三、原告起訴主張其等為台北縣永和市○○街86號1、2樓房屋所
    有權人，被告30多年前擬在該勵行街84巷口靠近86號一側擺
    設攤位，因攤位擋住上開房屋相當於騎樓部分的北側出入口
    ，因而與當時房屋的所有權人杜益岑口頭約定，由被告按月
    支付杜益岑金額，原告丁○○於79年間受讓該房屋的應有部
    分2分之1後，由丁○○處理該攤位金額，95年1月間當地里
    長乙○○協調兩造，由被告當場給付95年1月份攤位金額3萬
    5000元予丁○○，惟自95年2月起被告未再給付等情，為被
    告所不爭執，此部分原告之主張，堪認屬實。惟原告另主張
    被告在該勵行街84巷口靠近86號一側擺攤並架設木板圍障，
    妨害其所有權應予拆除不得設攤，另主張被告應給付95年2
    月起至拆除日止按月計算之3萬5000元金額，則為被告所爭
    執，並以上開情詞置辯，是本件兩造爭執要旨厥為：
（一）原告依民法第767條第1項妨害除去請求權，訴請被告拆除
      攤位及木板圍障，有無理由。
（二）95年1月間，原告丁○○與被告有無成立每月3萬5000元之
      不定期設攤補償金合意。
（三）原告得否依據侵權行為法則，請求被告自98年8月1日起至
      拆除攤位及圍障之日止，按月給付3萬5000元損害金之權
      利。
四、原告依民法第767條第1項妨害除去請求權，訴請被告拆除攤
    位及木板圍障，有無理由：
（一）按所有物被他人不法干涉時，所有人除依侵權行為之法則
      ，有損害賠償請求權外，並依民法第七百六十七條規定，
      有所有物返還請求權及所有物保全請求權。所有物保全請
      求權包括除去妨害請求權與防止妨害請求權。故所有人對
      於他人以無權占有或侵奪其所有物以外之方法，妨害其所
      有權之行使或有妨害其所有權行使之虞時，即得藉除去妨
      害請求權或防止妨害請求權，以除去或防止妨害（參照最
      高法院78年度台抗字第297號裁判意旨）。惟所有權妨害
      除去請求權之成立，須所有權人對於妨害其所有權者無容
      忍之義務，始足當之（參照最高法院73年度台上字第2212
      號裁判意旨）。
（二）兩造均不爭執原告訴請拆除之攤位，係擺設於被告所有之
      中信段000-0000地號土地上，原告主張該攤位設於永和市
      ○○街84巷口靠近86號一側，擋住其所有之上開永和市○
      ○街86號1、2樓房屋騎樓部分，應認被告之攤位對於其建
      物所有權之行使有妨害，爰訴請拆除攤位。惟此為被告所
      爭執，辯以未妨害道路之通行等情，是原告對於妨害其所
      有權者，有無容忍之義務，自為其得否行使物上請求權之
      要件。
（三）依照被告提出之台北縣政府警察局永和分局95年12月8日
      函示：上開攤位係屬公共設施保留地，得設置臨時攤販集
      中市場，擺設攤位無違反都市計畫相關法令等語（見本院
      卷第94頁），從而被告既在己有土地範圍擺攤，且為法令
      所容許，自屬其本於所有人地位行使其所有權能，原告不
      得以攤位緊鄰其建物為由，排除被告擺攤之權利。
（四）何況，兩造先前亦因被告於同址設攤之爭執，原告訴由本
      院96年度訴字第564號審理，96年5月9日訴訟中成立和解
      ，其和解內容有被告同意提供其所有土地以從右邊地磚第
      1 行起算之第9行至第13行地磚寬度為準，保留該寬度部
      份為通道，供原告及其他人通行之條件，被告於和解成立
      後，確亦騰空保留5塊地磚寬度未架設攤位，此為原告所
      不爭執，並有被告提出之和解筆錄及攤位照片附卷可稽（
      見本院卷第102至106頁），顯見兩造有以此保留5塊地磚
      寬度而設攤之合意。今被告既無違反和解應履行之保留
      5塊地磚寬度通道暢通義務，縱原告之建物出入蒙受不便
      利性，其亦應遵守上開和解內容，容忍被告設攤。故原告
      於本件主張排除設攤侵害，顯屬無據。
（五）至於原告另訴請被告拆除新設之木板圍障（詳如本院卷第
      136、137頁照片所示）一事，被告爭執其非架設及占有該
      木板圍障之人，本於舉證責任分配原則，原告既未能證明
      被告架設或占有木板圍障，則被告所辯應屬可信。故本件
      被告非屬妨害原告所有權之人，且無原告所指木板圍障之
      處分權，其自不負排除侵害之義務，原告此部分之訴，亦
      屬無據。
五、95年1月間，原告丁○○與被告有無成立每月3萬5000元之不
    定期設攤補償金合意：
（一）按解釋契約，應探求當事人立約時之真意，而探求當事人
      之真意，本應通觀契約全文，並斟酌訂立契約當時及過去
      之事實暨交易上之習慣，依誠信原則，從契約之主要目的
      及經濟價值等作全般之觀察（參照最高法院79年度台上字
      第1778號裁判意旨）。兩造均不爭執95年1月間因設攤一
      事，原告丁○○欲向索取月費4萬元，被告不同意，經當
      地里長居間協調後，被告給付3萬5000元之事實。本院審
      酌96年度易字第3244號刑事案件，於97年3月29日證人即
      里長到庭證述其協調過程及結果為「從那時候開始每月3
      萬5000元」等語，此有原告提出之刑事審判筆錄影本可稽
      （見本院卷第7頁），其後本件審理中里長乙○○於98年
      11月24日言詞辯論期日到庭闡釋調解結果為「從那個時候
      就決定用3萬5000元來算，要他們以後就照這樣去實行」
      （見本院卷第132頁）之情，顯見兩造間合意月付3萬5000
      元，非僅止於95年1月里長協調之當月份，而是自此之後
      按月給付3萬5000元，故被告所辯其因尊重里長當場算了3
      萬5000元給原告，並無與原告合意將來按月亦給付3萬500
      0元之意思云云，不足採信。
（二）又原告主張月付3萬5000元之協議，為容忍設攤契約類似
      租賃契約性質，本院斟酌兩造95年1月協議當時及過去之
      事實暨交易上之習慣，依誠信原則，從協議之主要目的及
      經濟價值等作全般之觀察，探求兩造協議之真意，認為原
      告所述此協議為無名契約，被告給付之金額為容忍設攤之
      補償金之情，應屬允當。從而，無論原告丁○○就被告設
      攤之土地有無所有權，其均得依此95年1月間協議，按月
      請求被告依約給付3萬5000元。
（三）惟上開容忍設攤補償金之無名契約，既未約定設攤容忍期
      限，審酌契約性質，本院認為應有準用民法租賃契約之餘
      地。是依民法第450條第2項規定，契約當事人即原告丁○
      ○及被告，均得隨時終止該補償金契約。本件原告固主張
      其於98年1月20日以台北師大郵局存證信函通知被告止約
      ，然被告亦抗辯原告前於95年11月10日提起96年度訴字第
      564號訴訟，業於96年5月9日和解，和解內容如上所述，
      依和解內容第2項「兩造各自和平使用各自權利範圍」，
      本件攤位土地既係在被告自己之土地上，當然亦屬被告權
      利範圍，原告自此和解之後再請求給付亦無所據等語。本
      院斟酌上開和解成立後，原告丁○○長期未請求被告按月
      給付補償金之事實，及參照「和平使用各自權利」之真意
      ，認為兩造間於訴訟和解時，應有終止上開不定期容忍設
      攤補償金契約之意思。故被告辯稱縱有按月給付之意，亦
      早於上開和解時終止契約為可採信。
（四）依上所述，原告丁○○依據兩造間補償金契約，請求被告
      給付95年2月起至96年5月8日止（按5月9日和解成立當日
      不計入），每月3萬5000元算之金額，合計53萬4450元於
      法有據【計算式：（35000元×15月）＋（35000元×8/30
      月）＝500503】，應予准許，逾此範圍原告之請求，則屬
      無據，不應准許。
（五）至於被告抗辯原告佔用被告或原地主之土地，出租收取租
      金，亦屬獲有不當得利，對被告及原地主本應賠償損失或
      返還不當利得，其95年5月2日取得中信段000-0000地號土
      地所有權，則其就得向原告請求之不當利得部分，主張與
      原告本件金錢給付請求互為抵銷之情。然本件原告丁○○
      係本於其與被告於95年1月間成立之補償金契約，向被告
      請求上開金錢給付，並非無法律上之原因而受有不當得利
      ；另被告本於該補償金契約關係給付補償金額，純屬債之
      履行，核與侵權行為無涉，故其抗辯原告受有不當得利或
      其受有侵權損害，均屬無據，無從取得主動債權憑以抵銷
      上開應為之53萬4450元債務。
六、原告得否依據侵權行為法則，請求被告自98年8月1日起至拆
    除攤位及圍障之日止，按月給付3萬5000元損害金之權利：
    本件原告有容忍被告於上址設攤之義務，另被告不負拆除圍
    障之義務，均已詳如上列理由四所述，從而原告縱有權利受
    損，被告既非侵權行為人，原告遽依侵權行為法則對之請求
    損害賠償，顯乏依據，此部分原告之訴，當屬無理由，
七、綜上，原告丁○○依據兩造間補償金契約法律關係，請求被
    告給付積欠之補償金53萬4450元及起訴狀繕本送達翌日即98
    年7月31日起至清償日止，按法定利率計算之遲延利息，於
    法並無不合，應予准許；逾此範圍原告之請求，均屬無據，
    ，為無理由，應予駁回，爰判決如主文所示，並依原告丁○
    ○及被告之聲請，各酌定如主文第4項所示相當擔保金額，
    為准免假執行之宣告；至於原告敗訴部分，其假執行之聲請
    失所附麗，併予駁回。
八、本件事證已臻明確，兩造其餘攻擊防禦方法，核與判決結果
    無影響，爰不一一論述，併此敘明。
九、據上論結，本件原告之訴為一部有理由、一部無理由，依民
    事訴訟法第79條、第85條第1項、第390條第2項、第392條第
    2 項，判決如主文。
中    華    民    國    99    年    3     月    30    日
                  民事第二庭    法  官  陳財旺
以上正本，係照原本作成。
如對本判決上訴，須於判決送達後20日內向本院提出上訴狀
中    華    民    國    99    年    3     月    30    日
                                書記官  林珊慧

司法院資訊處製作；財團法人民間司法改革基金會備份。
